【裁判字號】    89,易,3696
【裁判日期】    891219
【裁判案由】    詐欺
【裁判全文】
台灣台中地方法院刑事判決                    八十九年度易字第三六九六號
    公  訴  人  臺灣台中地方法院檢察署檢察官
    被      告  乙○○
    選任辯護人  羅淑菁
                陳佳俊
右列被告因詐欺案件，經檢察官提起公訴（八十九年度偵字第一０二一八號），本院
判決如左：
    主    文
乙○○共同以意圖為自己不法之所有，以詐術使人將本人之物交付為常業，處有期徒
刑壹年貳月。
    事    實
一、乙○○係設於台中市○○路二八八號「普吉島飲料店」（下稱飲料店）之店長，
    且為實際經營該飲料店之商業負責人，明知該飲料店係財團法人聯合信用卡處理
    中心（下稱信用卡中心）之特約商店，應以該飲料店實際營業範圍內之簽帳消費
    為限向信用卡中心請款，不得接受非消費性之簽帳融資墊款，竟因該飲料店營運
    虧損而無法負擔生活支出，而基於共同為自己不法所有之常業犯意聯絡、共同連
    續明知為不實之事項而填製會計憑證之犯意聯絡及常業重利之犯意，自民國八十
    八年九月初起，分別在自由時報及聯合報廣告欄上刊登「卡保證實拿９６００，
    任何卡，非本人卡皆可現刷現領，0000000000」之廣告，並使用其所
    有號碼為0000000000號之行動電話及不知情之案外人即該飲料店之負
    責人胡能恭事先已申請取得之刷卡機為聯絡及刷卡工具，招攬亦明知並無消費事
    實，與其有上開共同常業詐欺及連續明知為不實之事項而填製會計憑證之犯意聯
    絡，不詳名址且無從考查而持有偽造如附表所示信用卡之成年人約五人至七人，
    至該飲料店以「假消費、真借貸」之方式刷卡借款，每借貸一萬元之款項，即向
    借款人收取四百元之利息，並將扣除刷卡金額後之餘款九千六百元充作借款金額
    交予亟需用款之借款人（同年九月十九日刷卡金額，係於同年九月二十七日撥款
    ；另同年九月二十七日刷卡部分，則於同年九月二十九日即撥款，信用卡中心平
    均五日即付款，月息約高達百分之二十四），乙○○再將如附表所示交易成功部
    分之該不實刷卡消費記錄登載於其業務上作成由「普吉島飲料店」留存作為內部
    憑證，而足以證明會計事項發生，屬商業會計原始憑證之消費簽帳單上，而先後
    共同於如附表所示交易成功部分之消費日期偽造不實內容之消費紀錄簽帳單，其
    後交借款人即上開持卡人於如附表所示成功交易金額部分之簽帳單（一式二聯）
    上簽認不詳姓名者之署押，而以電子結帳終端機結帳，經銀行確認後直接以電子
    終端機傳輸消費紀錄而向信用卡中心請領簽帳款之方式，致信用卡中心陷於錯誤
    ，而先後於同年九月二十七日、二十九日即撥款至乙○○所使用胡能恭在台中商
    業銀行西台中分行、帳號000000000000號活期儲蓄存款帳戶中，乙
    ○○即藉此方式取得與原本顯不相當之重利及詐得信用卡中心撥給之簽帳款項，
    並均以之為常業且恃此營生，足以生損害於如附表所示信用卡之申請人、發卡銀
    行及信用卡中心，總計迄至八十八年十月一日止，乙○○據以請款之金額達一百
    二十五萬三千七百四十五元，而自八十八年九月二十七日起至同年月二十九日止
    ，信用卡中心扣除手續費後業已撥付三十六萬五千三百六十元之款項至上開胡能
    恭之帳戶予乙○○。嗣因信用卡中心發覺有異，自同年九月二十九日起未再行付
    款並報警處理後，為警於同年十月五日下午三時二十五分許，在台中市台中商業
    銀行西台中分行查獲乙○○正欲提領上開款項，並扣得該胡能恭所有供乙○○犯
    罪所用之存摺一本、金融卡一張及刷卡機一台（含電話）等物，甫查悉上情。
二、案經臺中市警察局第一分局報請臺灣臺中地方法院檢察署檢察官偵查起訴。
    理    由
一、訊據被告乙○○固對於其確實係該飲料店之實際經營者，且分別於如附表所示時
    日，以上開方式借款與不詳名址之成年人約五至七人，每借款一萬元即預先扣除
    四百元之利息，而將餘款交予借款人以為貸款金額，並以電子終端機傳輸消費記
    錄之方式向信用卡中心請領簽帳款項，其業已自胡能恭之帳戶中提領該三十六萬
    五千三百六十元之借貸款項等事實均供承不諱，且其於警局及偵查中亦已對於其
    均有製作簽帳單予借款人簽寫署押，然所有簽帳單收執聯等資料事後均業已由借
    款人一併取走等情供承屬實，惟其仍矢口否認有何常業詐欺等犯行，辯稱：其與
    銀行間僅係違反雙方約定之信用卡使用約定，其並無不法所有之意圖，其不知借
    款人係持偽卡刷卡借貸及偽造署押云云。惟查被告上開所供，既核與證人胡能恭
    、丙○○及甲○○分別於警局、偵查中及證人丁○○於警局、本院審理中證述情
    節相符，並有普吉島飲料店交易清單、臨檢紀錄表、自由時報與聯合報剪報、特
    約商店基本資料查詢畫面、聯合信用卡處理中心交易報表六紙、胡能恭台灣區中
    小企業銀行印鑑卡與客戶資料、信用卡風險管制通報單、聯合信用卡中心八十九
    年八月三日函、荷蘭商銀八十九年九月四日函、玉山銀行八十九年八月十八日函
    、香港上海匯豐銀行有限公司台北分行八十九年八月二十九日函、財團法人聯合
    信用卡處理中心八十九年十一月二十九日函、胡能恭所有台中企銀之存摺一本與
    金融卡一張及被告所有之行動電話一支在卷足憑，是已足見被告就假消費、真借
    貸部分事實所為之自白，應核與事實相符。再者，常情上一般假消費、真借貸之
    方式多係借款人持真卡消費並簽寫署押，是被告辯稱其不知借款人係持偽卡消費
    並偽造他人署押等情，已堪採信；又觀諸被告於偵查中亦陳稱均係同一人持四、
    五張信用卡刷卡借貸並簽寫同一人之署押等情，則被告確有於借款時因見借款人
    簽寫同一人之署押，致主觀上因認借款人係屬真卡消費且無偽造他人署押甫借予
    款項之可能；此外復查無積極證據足認被告確實知悉借款人係持偽卡消費並偽造
    他人署押，是被告辯稱其不知借款人持偽造信用卡刷卡並偽造署押等情，應堪採
    信。至被告陳稱其確有製作簽帳單供不詳名址之借款人簽署等情，既核與刷卡消
    費應製作簽帳單供消費者簽認署押各一枚之常情相符，則雖已查無上開簽帳單等
    資料足憑，而無從調查審認上開借款人於如附表所示交易完成部分之簽帳單上究
    係簽寫何人之署押，然仍堪認定被告確有製作交易成功部分之簽帳單，且其上應
    有借款人分別簽寫不詳姓名者之署押各一枚等情無疑。末查，被告乙○○雖以其
    僅係違反與銀行間之信用卡約款，而並無不法所有意圖云云置辯，然被告與該借
    款人既均係明知借款人並未於飲料店消費，仍以「假消費、真借款」之方式，製
    作不實內容之借款簽帳款項為消費款項之簽帳單向信用卡中心請領消費款，則其
    等係共同基於為自己不法所有之意圖，向信用卡中心詐取扣除手續費之刷卡金額
    ，且信用卡中心確係因誤以該請領之簽帳款係屬實際之消費款項，陷於錯誤而交
    付扣除手續費之簽帳金額，而其等於向信用卡中心取得撥付之刷卡金額時，詐欺
    犯行業屬既遂無疑，至於事後各持卡人有無前往發卡銀行繳交刷卡金額，乃其等
    有無償還先前已詐欺取得金額之民事問題，並無礙於先前詐欺罪之成立（最高法
    院八十九年度台上字第一三五０號判決可資參照）。綜上所述，被告辯稱其無詐
    欺及重利等犯行云云，顯係事後卸責之詞，無足採信。本件事證明確，被告上開
    犯行，堪以認定。
二、被告乙○○既係飲料店之店長，且為實際經營該飲料店者，是其為商業會計法所
    稱之商業負責人無疑。又商業會計法第十四條規定：「會計事項之發生，均應取
    得或給與足以證明之會計憑證」；同法第十一條第一項規定，凡商業之資產負債
    或淨值發生增減變化之事項，稱為會計事項」；又同法第十五條規定「商業會計
    憑證分為原始憑證與記帳憑證二類，原始憑證係指證明事項之經過，而為造具記
    帳憑證所根據之憑證；記帳憑證指證明處理會計事項人員之責任，而為記帳所根
    據之憑證」；且按特約商店所製作之簽帳單，係特約商店於持卡人以信用卡消費
    時所製作，其內容由特約商店載有商店代號及名稱、日期、明細、金額等，並由
    持卡人簽名確認，足以證明簽帳消費者簽帳交易事實經過之制式單據，應屬商業
    會計法第十五條第一款所指之足以證明會計事項發生之會計原始憑證（最高法院
    八十八年度台上字第一一四九號判決、八十九年度台上字第三九０八號判決及經
    濟部八十七年五月十九日經（八七）商字第八七二一一五○九號函可資參照），
    是本件被告乙○○以假消費、真借款之不實事項製作如附表所示交易成功部分金
    額之簽帳單予借款人簽寫署押，縱未按規定設置帳簿，仍應成立商業會計法第七
    十一條第一款之填製不實會計憑證罪（最高法院八十八年度台上字第一一四九號
    判決可資參照）。而商業會計法第七十一條第一款之規定，既為刑法第二百十五
    條業務登載不實罪之特別規定，則被告犯商業會計法第七十一條第一款之填製不
    實會計憑證罪，即不得再論以刑法第二百十五條之業務登載不實罪，附此敘明。
    又按刑法第三百四十四條重利罪成立之要件為（一）乘人急迫、輕率或無經驗，
    貸以金錢或其他物品，（二）取得與原本顯不相當之重利。在第一要件，係指明
    知他人出於急迫、輕率或無經驗，而利用機會故為貸與，在第二要件，係指就原
    本利率、時期核算及參酌當地之經濟狀況，較之一般債務利息，顯有特殊之超額
    者而言。此項犯罪，固於特定人為之，始能成立。至若明知社會上有因急迫而舉
    債濟急，及因輕率或無經驗而從事舉債之情形，預定苛刻條件，一俟他人告貸，
    藉以博取重利為常業者，雖非對於特定人乘機利用，不能謂非對於一般具有犯罪
    之概括故意，則其犯有前項法條所載之情事，即應論以同法第三百四十五條之罪
    ，最高法院二十七年度上字第五二○號判例足供參照；又刑法上之常業犯，不以
    其為行為人生活之唯一憑藉為必要，只須為行為人生活憑藉之一，即足構成。被
    告預定條件，刊登報紙，一俟有急須用款者即以上開利率計算貸款利息，核與社
    會上一般人所認同之利息顯失所均衡，足認屬顯不相當之重利無訛；而常情上類
    多係急需用款而告貸無門者，始向地下錢莊借貸而負擔沈重之利息，且被告貸予
    借款人金錢之利息高達約月息百分之二十四，參酌貸款當地之經濟狀況，顯有特
    殊之超額，是借款人等若非出於窘迫急需，洵無以如此高之利率借款之必要，故
    本院認上開借款人，均係急迫始向被告借款，而被告乙○○係乘他人急迫而貸以
    金錢，恃此維生且以之為常業甚明。又被告明知其經濟困頓無力支應生活支出，
    而以上開方式先後向聯合信用卡中心詐取撥款金額，且以刊登廣告之方式貸款予
    借款人，並向借款人收取重利，以供其與家人生活所需，是其均係恃此維生，且
    以之為常業無誤。核被告乙○○所為係犯刑法第三百四十條之常業詐欺罪、同法
    第三百四十五條之常業重利罪及商業會計法第七十一條第一款之填製不實會計憑
    證罪。公訴意旨認被告應依刑法第三百三十九條第一項之詐欺罪處斷，尚有未洽
    ，惟因起訴事實同一，爰依法變更起訴法條，併此敘明。被告乙○○與該五至七
    位成年借款人間，就上開常業詐欺之犯行，有犯意聯絡及行為分擔，為共同正犯
    。該五至七位之成年借款人關於明知為不實之事項而填製會計憑證罪，雖非從事
    此業務之人，而無該特定關係，然因其等與有此特定關係之被告乙○○共同實施
    ，是依刑法第三十一條第一項之規定，仍應以共犯論。又被告先後數違反商業會
    計法之犯行，時間緊接，構成要件相同，應依連續犯規定論以一罪，並加重其刑
    。被告所犯上開常業重利罪、連續違反商業會計法第七十一條第一款之填製不實
    會計憑證罪及常業詐欺罪三罪間，有方法結果之牽連關係，應依刑法第五十五條
    之規定，從一較重之常業詐欺罪處斷。公訴人雖未敘及被告填載不實會計憑證之
    消費簽帳單請領簽帳款、常業重利，以及與不詳名址之成年借款人共同常業詐欺
    之犯行，惟因上開部份與公訴人已起訴論罪之事實，分別有牽連犯之裁判上一罪
    關係及事實上一罪關係，均為起訴效力所及，本院自得併予審究。查被告因經營
    狀況不佳，即思以「假消費，真借貸」之方式，獲取與原本顯不相當之重利，其
    犯罪動機已屬可議，又自行廣告，招攬需錢孔急之人前來借貸，其所為影響社會
    秩序甚鉅，其犯罪之時間不長，且犯罪後之態度尚稱良好等一切情狀，量處如主
    文所示之刑，以示炯戒。扣案之存摺一本、金融卡一張及刷卡機一台（含電話）
    等物，雖均為供被告犯罪所用之物，業據被告供承在卷，然均非被告所有，而係
    胡能恭所有或申請者，有證人胡能恭證述在卷，是爰不予宣告沒收，附此敘明。
據上論斷，應依刑事訴訟法第二百九十九條第一項前段、第三百條，商業會計法第七
十一條第一款，刑法第十一條前段、第二十八條、第五十六條、第三百四十五條、第
三百四十條、第五十五條，罰金罰鍰提高標準條例第一條前段，判決如主文。
中      華      民      國      八十九    年      十二    月    十九    日
                                      臺灣臺中地方法院刑事第六庭
                                          法  官  許  惠  瑜
右正本證明與原本無異。
如不服本判決，應於判決送達後十日內向本院提出上訴狀，上訴於臺灣高等法院臺中
分院( 須附繕本 )。
                                          書記官
中      華      民      國      八十九    年      十二    月    十九    日
附錄本案論罪科刑法條全文
商業會計法第七十一條第一款
商業負責人、主辦及經辦會計人員或依法受託代他人處理會計事務之人員有左列情事
之一者，處五年以下有期徒刑、拘役或科或併科新臺幣十五萬元以下罰金：
一、以明知為不實之事項，而填製會計憑證或記入帳冊者。
刑法第三百四十條
以犯前條之罪為常業者，處一年以上七年以下有期徒刑，得併科五千元以下罰金。
刑法第三百四十五條
以犯前條之罪為常業者，處五年以下有期徒刑，得併科三千元以下罰金。
附表：
    申請人        卡號        刷卡日期  金額（元）       成功交易部分：
                                                         不詳姓名者之署押
                                                      （簽帳單為一式二聯）
臺灣銀行：
一、丙○○  0000000000000000  00.09.27  成功：15520,10115.  二筆各二枚
                              88.09.27  未成功：15615.（未成功者無簽帳單）
                              88.09.29  未成功：15000.
台新銀行：
二、甲○○  0000000000000000  00.09.29  成功：15280,16720,18200.各二枚
                              88.09.29  未成功：12565.
三、賴宏茂  0000000000000000  00.09.27  成功：620.
四、周慈慧  0000000000000000  00.09.19  成功：15500,15825.各二枚
                              88.09.19  未成功：30825.
華僑銀行：
五、黃淑惠  0000000000000000  00.09.27  未成功：15005,3825,6200.
六、周良軒  0000000000000000  00.09.27  成功：15680,16200,15860,18620,
                                              16200.            各二枚
                              88.09.27  未成功：16280,9280,6215.
花旗銀行：
七、洪堯璁  0000000000000000  00.10.01  成功：11000,18200,15600.各二枚
                              88.10.01  未成功：13200
八、侯欽鐘  0000000000000000  00.09.29  未成功：2100.
                              88.10.01  未成功：12600,14380.
九、蔡銘仁  0000000000000000  00.10.01  未成功：22000,8600.
台南中小企銀：
十、林政儀  0000000000000000  00.09.27  成功：13250,6500,50154. 各二枚
                              88.09.27  未成功：16250,12150,6500,4985,
                                                3825.
第一銀行：
十一、陳建璋 0000000000000000 00.09.29  成功：13800,15700,14100,15350,
                                      6200,3250,2280,2100（九筆）
                                              共十六筆均各二枚署押
                              88.09.29  未成功：18250,5750,11200,3820,
                                                2100.
十二、黃忠生 0000000000000000 00.10.01  成功：2800,2800,16520.  各二枚
                              88.10.01  未成功：13620.
             0000000000000000 00.10.01  成功：12600,13200.      各二枚
                              88.10.01  未成功：13200.
華信銀行：
十三、李夢熊 0000000000000000 00.10.01  成功：15200（八筆）,13500. 各二枚
                              88.10.01  未成功：2100,15200.
聯邦銀行：
十四、陳金美 0000000000000000 00.09.29  成功：9000.
                              88.09.30  成功：2100.             各二枚
                              88.09.29  未成功：9000,4500,3000.
                              88.09.30  未成功：2100,1820.
中國信託：
十五、李昌憲 0000000000000000 00.09.27  成功：15115,10115.      各二枚
                              88.09.27  未成功：16825,10005,6085,3635.
十六、王廷益 0000000000000000 00.10.01  成功：2100              各二枚
                              88.10.01  未成功：14800
十七、周宏明 0000000000000000 00.09.27  未成功：15625,10250
十八、陳義明 0000000000000000 00.10.01  成功：970,970.          各二枚
十九、吳政霖 0000000000000000 00.10.01  成功：31200,32800,30800（四筆）
                                              共六筆均各二枚署押
                              88.10.01  未成功：30800,10800,50400,5400.
二十、謝淑卿 0000000000000000 00.09.29  成功：16000.
                          88.09.29  未成功：14000,5000.
                              88.09.30  未成功：2100.
二一、葉宗昇 0000000000000000 00.09.27  成功：14320,16250,16325,15825,
                                              19555,15135,16740,18255,
                                              15425,17605,13515,3825.
                                              共十二筆均各二枚署押
                              88.09.27  未成功：19775,8525.
二二、陳柏銘 0000000000000000 00.09.29  成功：13800,15700,14100,15350,
                                               6200,3250,2280,2100（九筆）
                                               共十六筆均各二枚署押
                              88.09.29  未成功：18250,5750,11200,3820,2100
荷商荷蘭銀行：
二三、曹允明 0000000000000000 00.09.27  未成功：00000
00、李文仁 0000000000000000 00.09.27未成功：15655
玉山銀行：
二五、楊枝雲 0000000000000000 00.09.28  成功：495             二枚署押
二六、林庭聰 0000000000000000 00.09.27  成功：15215,9280.
                                        未成功：14680,8215.
匯豐銀行：
二七、蘇裕峰 0000000000000000 00.09.29  成功：15200           二枚署押
                              88.09.29  未成功：16890
慶豐銀行：
二八、吳敦琪 0000000000000000 00.09.30  成功：15200.      各二枚
                              88.09.30  未成功：18500,6200,2100,1800.
二九、郭再發 0000000000000000 00.09.29  成功：12800,14320,14200,14600,
                                              16200,13280,14520.各二枚
                              88.09.29  未成功：15100,2100.
渣打銀行：
三十、李傳文 0000000000000000 00.09.30  成功：2100,3800,3800,14600,
                                              14250,13800.
                              88.09.30  未成功：15850,3800,2100,1800.
三一、劉稚霖 0000000000000000 00.10.01  成功：20400,20400,10200,10200.
                                              各二枚
                              88.10.01  未成功：20400,5800,5800.


司法院資訊處製作；財團法人民間司法改革基金會備份。
